臺灣高等法院臺南分院民事判決　九十三年度上易字第九九號　Ｊ
　　　上　訴　人　中國農民銀行股份有限公司
　　　法定代理人　乙　○　○
　　　訴訟代理人　丙　○　○
　　　　　　　　　丁　○　○
　　　被 上 訴人　台灣土地銀行
　　　法定代理人　戊　○　○
　　　訴訟代理人　甲　○　○
右當事人間請求分配表異議之訴事件，上訴人對於中華民國九十三年三月十七日臺灣
臺南地方法院九十三年度訴字第六六號第一審判決提起上訴，本院於九十三年七月二
十七日言詞辯論終結，判決如左：
    主    文
上訴駁回。
第二審訴訟費用由上訴人負擔。
    事    實
甲、上訴人方面：
一、聲明：求為判決：(一)原判決廢棄。(二)台南地方法院九十一年南院鵬執湘字第二二
    八六一號強制執行事件，對被上訴人所分配新台幣 (下同)一百零四萬一百九十
    三元整的債權額，應減為十二萬三千三百零八元，並請將其減少的金額九十一萬
    六千八百八十五元，改分配給上訴人。
二、陳述：除與原判決記載相同者，茲引用之外，補稱：
(一)、原審亦知凡參與分配之債權人，其執行費之總額，均優先於被上訴人之第一順位
    抵押權，故以類推解釋強制執行法第八十條之一之方式，不許上訴人參與分配。
　　然此種作法，違背法律之規定：強制執行法第八十條之一，雖有人名之為無益
　　執行之禁止，但其實只要無益執行之債權人願意負擔該次拍賣之費用，仍舊可以
　　執行。所謂禁止，並非絕對。原審將該條錯誤解釋並類推至第三十三條，禁止上
　　訴人參與分配，係屬無據。參與分配係在他債權人已有先行之執行程序下為之
　　，更無強制執行法第八十條之一之顧慮。所謂抵押權之優先，僅在與其他順位
　　債權之比較；對執行費，並無優先可言。原審擴張第一順位抵押權之優先範圍，
　　顯係錯誤。若照原審之見解，凡拍賣結果不足清償第一順位優先權時，其他參與
　　分配者之執行費，均不能受償，與實務作法相違。
三、證據：引用原審之證據，並提出最高法院民刑庭總會會議決議一紙。
乙、被上訴人方面：
一、聲明：求為判決：駁回上訴。
二、陳述：除與原判決記載相同者，茲引用之外，補稱：
(一)、被上訴人前法定代理人呂桔誠經奉財政部九十三年六月二十三日台財人字第０九
    三００三二一二一一號函 (被上證一)奉　行政院核定，轉任臺灣銀行董事長，
    並於九十三年六月二十八日卸任。又依財政部九十三年六月二十三日台財人字第
　　０九三００三二一二一三號函（被上證二）奉　行政院核定由戊○○先生擔任被
　　上訴人董事長，謹依法聲明承受訴訟。
(二)、上訴人債權本金為壹億參仟零玖拾玖萬柒仟捌佰貳拾肆元，係以訴外人黃清安所
    有之虎尾寮段三八一之七等十二筆土地及建物為共同擔保，於八十二年八月二十
    六日設定最高限額壹億玖仟貳佰萬元整之第一順位抵押權，嗣於八十七年十二月
    十一日再「增加擔保物」，由訴外人黃蔡金花將所有之系爭已拍定之光明段四一
    三之二、四一四及四一四之三等三筆土地及其地上建號一六０六號，設定第二順
    位抵押權。上訴人係以取得對乙立有限公司、黃蔡金花、黃玉榮、黃清安之執行
    名義後，先聲請執行黃清安之財產，並繳納執行費玖拾壹萬陸仟玖佰捌拾伍元，
    經原審法院九十一年度執字第二八九八八號強制執行在案。嗣因被上訴人聲請就
    訴外人黃蔡金花所有之系爭不動產強制執行，案經原審法院九十一年執湘字第二
    二八六一號執行在案。上訴人旋以前開同一執行名義，於九十二年二月二十六日
    聲請就系爭不動產合併執行︵原審法院九十二年度執字第七九五一號︶。並未另
    行繳納執行費。
(三)、本件被上訴人為系爭不動產之第一順位抵押權人，上訴人為第二順位抵押權人，
　　如係由上訴人聲請對系爭不動產強制執行，因被告之第一順位抵押權本金為貳佰
　　伍拾貳萬壹仟肆佰各拾玖元，系爭不動產由執行法院第一次核定底價之結果為貳
　　佰貳拾萬元，顯屬無益之執行。
(四)、按權利之行使，不得違反公共利益，或以損害他人為主要目的。行使權利，履行
    義務，應依誠實及信用方法。民法第一百四十八條定有明文。從而，上訴人之系
    爭執行費，自始即得自台南地方法院九十一年度執字第二八九八八號強制執行案
    件中優先受償，更明知如於該案聲請強制執行時一併聲請執行系爭標的係屬無益
    執行，必遭駁回；如嗣被上訴人先行聲請強制執行時再予併案執行而得優先受償
    ，顯係已損害被上訴人之債權為目的，獲致利益，應限制其權利之行使。
(五)、查民法設置抵押權擔保制度之目的，無非在於保障債權實現，提高債權人融資意
    願，強制執行法基於保護抵押權人之目的，特設禁止不動產無益拍賣之規定，以
    維護先順位抵押權人之利益。如僅因強制執行程序由何人發動之不同，即造成執
    行費得否受償之結果差異甚大，而此情形勢必造成第一順位抵押權人不願聲請拍
    賣抵押物，致其債權不易實現，導致擔保制度之崩解，更將衍生社會之融資意願
    降低，阻礙經濟發展之後果，此種法律狀態，明顯有違強制執行法促進實現債權
    人權利與保護優先受償權人對不動產權利之立法目的，故上訴人依強制執行法三
    十三條規定聲請合併執行，因逾越上開規範意旨，應予以目的性限縮，而不應准
    許。
三、證據：引用原審之證據，並提出財政部函及台灣土地銀行乙各一紙。
    理    由
甲、程序方面：按當事人喪失訴訟能力或法定代理人死亡或其代理權消滅者，訴訟程
    序在有法定代理人或取得訴訟能力之本人，承受其訴訟以前當然停止，又承受訴
    訟人於得為承受時，應即為承受之聲明，民事訴訟法第一百七十條、第一百七十
　　三條及第一百七十五條第一項，分別定有明文，本件被上訴人前法定代理人呂桔
　　誠經奉財政部九十三年六月二十三日台財人字第０九三００三二一二一一號函奉
　　行政院核定，轉任臺灣銀行董事長，並於九十三年六月二十八日卸任。又依財政
　　部九十三年六月二十三日台財人字第０九三００三二一二一三號函奉行政院核定
　　由戊○○先生擔任被上訴人董事長，有上開函文二件附卷可稽，茲由被上訴人新
　　法定代理人戊○○具狀聲明承受訴訟，合乎法律規定應予准許。
乙、實體方面：
一、上訴人主張其為原審九十一年度執字第二二八六一號執行標的不動產之第二順位
    抵押權人，且上訴人取得對本件執行債務人黃蔡金花及借款人乙立有限公司、連
    帶保證人黃玉榮、黃清安之執行名義後，聲請執行黃清安之財產，並繳納執行費
    玖拾壹萬陸仟玖佰捌拾伍元，經原審九十一年度執字第二八九八八號強制執行在
    案。另黃蔡金花將系爭不動產設定第一順位抵押權予被上訴人，被上訴人以支付
    命令為執行名義，聲請就系爭不動產強制執行，經原審九十一年執湘字第二二八
    六一號執行在案，上訴人並以上開執行名義，於九十二年二月二十六日聲請就系
    爭不動產合併執行。系爭不動產經於九十二年九月二十三日拍定後，得款壹佰壹
    拾肆萬捌仟元，並於九十二年十月九日製作分配表，惟執行處未將上訴人支出之
    執行費玖拾壹萬陸仟玖佰捌拾伍元列入分配表優先分配，經異議後被上訴人反對
    更正，爰提起分配表異議之訴。被上訴人則以上訴人之併案執行違反強制執行法
　　第八十條之一規定，該執行費自不得列入分配表優先受償等語資為抗辯。
二、上訴人前開主張之事實，業據提出他項權利證明書、分配表、執行費繳納收據、
    強制執行聲請狀、支付命令及確定證明書、核定底價通知、鑑價報告、併案執行
    聲請狀等件為證，被上訴人就上開事實均不爭執，復經原審依職權調閱原審九十
    一年度執字第二二八六一號執行卷（含九十二年執字第七九五一號卷）、九十一
    年執字第二八九八八號執行卷全卷查明屬實，堪可認上訴人之主張為真實。則本
    件兩造所爭執者，在於上訴人原於九十一年執字第二八九八八號聲請強制執行所
    繳納之執行費，於聲請併案強制執行時，是否應優先受償？執行法院製作之分配
    表有無錯誤？
三、按對於已開始實施強制執行之債務人財產，他債權人再聲請強制執行者，已實施
    執行行為之效力，於為聲請時及於該他債權人，應合併其執行程序，並依前二條
    之規定辦理（即參與分配程序），強制執行法第三十三條定有明文；此因金錢債
    權之強制執行程序，若債權人聲請強制執行，而另一債權人復針對同一債務人聲
    強制執行，此雙重執行易發生一物二賣等執行程序彼此互相牴觸之情形，債務人
    之財產既為債權人債權之總擔保，為免妨礙執行程序之進行，且其程序既皆為查
    封、拍（變）賣、清償，則不妨將之合併，使後聲請者擬制為前程序之參與分配
    者，以避免執行資源浪費及執行程序之牴觸與矛盾，故而，本件上訴人對於被上
    訴人同一之債務人黃蔡金花同為金錢債權之強制執行程序聲請執行法院併案處理
    ，係因強制執行法上禁止二重執行之立法原則。惟該原則於何種情形有無限縮適
    用之可能與必要，強制執行法並無明文。
四、於不同債權人先後執行同一債務人之財產，為保障優先受償權人對不動產之權利
    ，避免因後順位之優先受償權人或普通債權人聲請執行而受損害，以確保不動產
    權利之安定，八十五年修正強制執行法時，於八十條之一第一、二、三項增訂：
    「不動產之拍賣最低價額不足清償優先債權及強制執行之費用者，執行法院應將
    其事由通知債權人。債權人於受通知後七日內，得證明該不動產賣得價金有賸餘
    可能或指定超過該項債權及費用總額之拍賣最低價額，並聲明如未拍定願負擔其
    費用而聲請拍賣。逾期未聲請者，執行法院應撤銷查封，將不動產返還債務人。
    依債權人前項之聲請為拍賣而未拍定，債權人亦不承受時，執行法院應公告願買
    受該不動產者，得於六個月內依原定拍賣條件為應買之表示，執行法院於訊問債
    權人及債務人意見後，許其應買；債權人復願承受者亦同。逾期無人應買或承受
    者，執行法院應撤銷查封，將不動產返還債務人。不動產由順位在先之抵押權人
    或其他優先受償權人聲請拍賣者，不適用前二項之規定。」依該規定有關無益拍
    賣之認定，須拍賣不動產之最低價額，於清償優先債權及強制執行之費用後，尚
    有餘額，但清償優先債權後，執行費用之全部或一部雖可受清償者，仍屬無益之
    拍賣，須拍賣不動產之最低價額，可清償聲請執行之債權全部或一部者，始非無
    益之執行。可知該條規定之意旨在於處理拍賣程序得否實施、進行，若由順位在
    先之優先受償權人聲請強制執行，自不生執行程序無實益之問題，此觀同條第三
    項規定「順位在先之抵押權或其他優先受償權人聲請拍賣者，不適用之」自明，
    彰顯立法者有意區別優先受償權人不同於其他順位受償權人或普通債權人之利益
    狀況。則本件之執行程序由被上訴人第一順位抵押權人所聲請拍賣，自無強制執
    行法八十條之一規定之適用，惟此時應否考量該無益執行原則之立法目的，就強
    制執行法第三十三條規定為限縮解釋，認於上訴人聲請合併執行時，如有類似同
    法第八十條之一情形，亦不應准予合併執行，以免發生損害優先受償權人之權利
    ？
五、按目的性限縮，係指對法律文義所涵蓋的某一類型，由於立法者之疏忽，未將之
    排除在外，為貫徹規範意旨，原應就某類型消極地設限制，而未設限制，產生隱
    藏之漏洞，透過目的性限縮之剔除作用，使法律恢復原規範意旨，乃將該一類型
    排除在該法律適用範圍外之漏洞補充方法。查民法設置抵押權擔保制度之目的，
    無非在於保障債權實現，提高債權人融資意願，強制執行法基於保護抵押權人之
    目的，特設禁止不動產無益拍賣之規定，以維護先順位抵押權人之利益。本件被
    上訴人為系爭不動產之第一順位抵押權人，上訴人為第二順位抵押權人，如係由
    上訴人聲請對系爭不動產強制執行，因被上訴人之第一順位抵押權本金為貳佰伍
    拾貳萬壹仟肆佰拾玖元，而上訴人之本金為壹億仟零玖拾玖萬餘元，系爭不
    動產由執行法院第一次核定底價之結果為貳佰貳拾萬元（參原審卷一二頁第一次
    拍賣公告附表），是該拍賣底價除上訴人之執行費可受清償外，其餘債權均無法
    受償，參照前揭說明，顯屬無益之執行，執行法院即應撤銷查封，上訴人連執行
    費均無法受償。然如係由被上訴人聲請對系爭不動產強制執行，上訴人依強制執
    行法第三十三條規定聲請合併執行，復因同法第二十九條第二項規定明文准許優
    先受償執行費之結果，則依系爭執行程序分配表記載，本件拍定金額壹佰壹拾肆
    萬捌仟元，扣除本件被上訴人繳納執行費貳萬玖仟肆佰拾伍元、上訴人繳納執
    行費玖拾壹萬陸仟玖佰捌拾伍元，僅餘壹拾貳萬仟貳佰零捌元，使被上訴人幾
    乎無從自擔保品之變價取償，顯與抵押權擔保制度目的相牴觸；且如依強制執行
    法第八十條之一規定，由上訴人聲請之執行程序將被撤銷，其不得發動程序，自
    無從受償執行費；卻仍得藉由合併執行，優先分配執行費用，僅因系爭不動產執
    行程序由何人發動之不同，造成被上訴人執行費得否受償之結果差異甚大，而此
    情形勢必造成第一順位抵押權人不願聲請拍賣抵押物，致其債權不易實現，將可
    能衍生導致社會之融資意願降低、融資管道變少、借款條件提高，阻礙經濟發展
    之後果，此種法律狀態，明顯有違強制執行法促進實現債權人權利與保護優先受
    償權人對不動產權利之立法目的。況上訴人本件執行名義之債權，除有系爭不動
    產為第二順位抵押權之擔保標的外，尚有由其他債務人提供之多筆擔保品可供取
    償，上訴人亦已聲請就其他擔保品為強制執行（原審九十一年度執字第二八九八
    八號執行程序），則如上訴人不於本件合併執行，並非已無其他受償機會，而無
    何種嚴重侵害上訴人權利情事；如認上訴人得於本件合併執行，則相當於被上訴
    人幾乎無法自其第一順位抵押權擔保品取償。是為貫徹強制執行法第八十條之一
    規定及擔保物權制度之規範意旨，及衡量上訴人尚有其他第一順位抵押權之擔保
    品得以求償，縱於本件未得分配，影響上訴人利益不大；如准許上訴人之執行費
    用得於本件優先分配，使被上訴人僅實現十餘萬元之債權，對被上訴人影響至鉅
    ；且抵押權因登記具有公示效力，而其他併案執行參與分配者有無得參與分配之
　　情形乃第一順位抵押權人所無法預見，若因其他併案執行參與分配者有債權部份
　　無執行實益，而執行費用之參與分配將削減第一順位抵押權人之受償，使第一順
　　位抵押權人之受償處於不確定狀態，亦與抵押權最高限額因登記具有公示效力之
　　本質有違。是認本件上訴人依強制執行法三十三條規定聲請合併執行，因逾越上
　　開規範意旨，應予限縮，而不應准許。
六、綜上所述，本件上訴人依強制執行法第三十三條規定，聲請合併執行，並主張其
    執行費應優先受償，顯與同法第八十條之一之立法精神及抵押權擔保制度目的不
    合，是認強制執行法第三十三條規定應予以目的性限縮解釋，於此情形而不應適
    用，以求法律制度目的之妥適，從而，本件九十一年執字第二二八六一號執行程
    序九十二年十月九日之分配表，未將上訴人支出之執行費玖拾壹萬陸仟玖佰捌拾
    伍元列於優先被告第一順位抵押權受償，並無違誤，則上訴人提起分配表異議之
    訴，請求將原分配表分配次序改列，自無理由，不應准許。原審為上訴人敗訴之
    判決，於法並無不合。上訴人上訴意旨指摘原判決不當，求予廢棄改判，准如上
    訴聲明之請求，為無理由，應予駁回。
七、據上論結，本件上訴為無理由，依民事訴訟法第四百四十九條第一項、第七十八
    條，判決如主文。
中　　　華　　　民　　　國　　九十三　　年　　　八　　　月　　　十　　　日
　　　　　　　　　　　　　　　　　　臺灣高等法院臺南分院民事第五庭
~B1審判長法官　蘇　　重　　信
~B2　　　法官　林　　永　　茂
~B3　　　法官　黃　　三　　哲
右為正本係照原本作成。
不得上訴。
中　　　華　　　民　　　國　　九十三　　年　　　八　　　月　　　十　　　日
~B法院書記官　黃　　文　　生
